臺灣臺北地方法院民事裁定
111年度消債清字第139號
聲  請  人  
即  債務人  王光明  
代  理  人  林忠儀律師(法扶律師)  
相  對  人  
即  債權人  國泰世華商業銀行股份有限公司

法定代理人  郭明鑑  

代  理  人  薛鈞    


相  對  人  
即  債權人  兆豐國際商業銀行股份有限公司

法定代理人  張兆順  

代  理  人  林勵之  
相  對  人  
即  債權人  聯邦商業銀行股份有限公司


法定代理人  林鴻聯  

代  理  人  鄭伊舒  
相  對  人  
即  債權人  凱基商業銀行股份有限公司


法定代理人  魏寶生  



相  對  人  
即  債權人  中國信託商業銀行股份有限公司


法定代理人  利明献  

上列當事人間聲請清算事件事件，本院裁定如下：
    主  文
聲請人王光明自中華民國一一一年十一月十五日下午四時起開始
清算程序。
命司法事務官進行本件清算程序。
    理  由
一、按債務人不能清償債務或有不能清償之虞者，得依本條例所
    定更生或清算程序，清理其債務；債務人對於金融機構負債
    務者，在聲請更生或清算前，應向最大債權金融機構請求協
    商債務清償方案，或向其住、居所地之法院或鄉、鎮、市、
    區調解委員會聲請債務清理之調解，消費者債務清理條例（
    下稱消債條例）第3條、第151條第1項分別定有明文。此係
    採前置協商主義，是債務人於協商程序中，自應本於個人實
    際財產及收支狀況，依最大誠信原則，商討解決方案。如終
    究不能成立協商，於聲請更生或清算時，法院審酌上開條文
    所謂「不能清償或有不能清償之虞」，允宜綜衡債務人全部
    收支、信用及財產狀況，評估是否因負擔債務，而不能維持
    人性尊嚴之最基本生活條件，所陳報之各項支出，是否確屬
    必要性之支出，如曾有協商方案，其條件是否已無法兼顧個
    人生活之基本需求等情，為其判斷之準據。又法院開始清算
    程序之裁定，應載明其年、月、日、時，並即時發生效力。
    法院開始更生或清算程序後，得命司法事務官進行更生或清
    算程序，必要時得選任律師、會計師或其他適當之自然人或
    法人1人為監督人或管理人，復為同條例第83條第1 項、第1
    6條第1項所明定。
二、本件聲請意旨略以：聲請人現積欠債權人新臺幣（下同）13
    0萬3615元，於消債條例施行後，曾向本院對相對人申請債
    務前置調解，惟聲請人無法負擔相對人提出之清償條件，是
    調解不成立，爰向本院聲請清算等語。
三、經查：
 (一)聲請人以其有不能清償債務情事，前向本院聲請消債條例
     前置調解，經本院以111年度北司消債調字第149號聲請調
     解事件受理在案，嗣本院司法事務官於111年5月19日召開
     調解程序，因部分相對人未到庭，無法調解，於111年5月2
     0日調解不成立，有調解不成立證明書在卷可參【見本院11
     1年度北司消債調字第149號卷（下稱債調卷）第121頁】，
     是本院自應綜合其目前全部收支及財產狀況，評估是否已
     達不能維持最低生活條件，而有「不能清償債務或有不能
     清償之虞」之情形。
 (二)聲請人符合消債條例第151 條第7 項但書「因不可歸責於
     己之事由，致履行顯有重大困難」之規定：
　 1.聲請人前於95年與最大債權銀行國泰世華銀行達成前置協
     商，約定自95年7月起，分120期、利率5％、每月償還14,5
　　 16元之還款方案，惟於95年9月25日後未再履約繳款而毀諾
　　 ，聲請人共還款2期等情，有國泰世華銀行陳報狀、協議書
     附卷可稽（見本院卷第41至49頁）。按消債條例第151條第
     5項但書規定所稱「因不可歸責於己之事由，致履行顯有重
     大困難」之情形，僅須於法院就更生或清算之聲請為裁判
     時存在，即與該項但書之規定相符。至債務人於履行顯有
     重大困難之事由發生前有無違約不履行行為，與該事由是
     否不可歸責於債務人之判斷尚屬無涉（司法院民事廳98年
     第1期民事業務研究會第26號之研審小組意見參照）。故本
     院須審究債務人於聲請更生時是否有「不可歸責於己事由
　　 ，致履行顯有重大困難」之情事。
   2.聲請人於111年4月12日聲請本件清算，聲請人陳稱其目前
     擔任臨時工，每月薪資為2萬元，並提出收入切結書（見債
     調卷第69頁）為證，堪信為真實，是本院即以債務人上開
     薪資收入每月2萬元作為聲請清算時清償能力之依據。
　 3.按債務人必要生活費用，以最近一年衛生福利部或直轄市
     政府所公告當地區每人每月最低生活費1.2倍定之；受扶養
     者之必要生活費用，準用第1項規定計算基準數額，並依債
     務人依法應負擔扶養義務之比例認定之；債務人聲請更生
     或清算時所提財產及收入狀況說明書，其表明每月必要支
     出之數額，與本條例第64條之2第1項、第2項規定之認定標
     準相符者，毋庸記載原因、種類及提出證明文件，消債條
     例第64條之2第1項、第2項，消費者債務清理條例施行細則
     第21 條之1第3項定有明文。聲請人主張其每月必要生活費
     用應以新北市111 年度最低生活費之1.2倍計算等語，本院
     審酌聲請人現居於新北市新店區，有戶籍謄本為證（見本
     院卷第55頁），爰參酌衛生福利部公告之111年度新北市每
     人每月最低生活費用年度每人每月最低生活費1萬5,800元
     之1.2倍即1萬8,960元（計算式：1萬5,800元×1.2＝1萬8,9
　　 60元），並以此數額作為聲請人每月必要生活費用。
　 4.從而，聲請人現每月收入僅2萬元，扣除每月個人必要生活
     費用1萬8,960 元後，僅餘1,040元，難以履行協商金額14,
　　 516元，故足認債務人履行該協商顯有困難，且有不可歸責
     之事由。
 (三)聲請人之平均每月收入及財產狀況：
　   聲請人名下無財產；又聲請人陳稱目前工作為臨時工，係
     按日現金領取收入，近3個月薪資約為每月2萬元，並提有
     收入切結書、109至110年度綜合所得稅各類所得清單資料
     、全國財產稅總歸戶財產查詢清單、勞工保險被保險人投
     保資料表附卷可稽(見債調卷第63至72頁)，堪信為真。據
     上，本院即以2萬元作為計算聲請人目前償債能力之依據。
 (四)聲請人支出狀況： 　
　   按債務人必要生活費用，以最近一年衛生福利部或直轄市
     政府所公告當地區每人每月最低生活費1.2倍定之；受扶養
     者之必要生活費用，準用第1項規定計算基準數額，並依債
     務人依法應負擔扶養義務之比例認定之；債務人聲請更生
     或清算時所提財產及收入狀況說明書，其表明每月必要支
     出之數額，與本條例第64條之2第1項、第2項規定之認定標
     準相符者，毋庸記載原因、種類及提出證明文件，消債條
     例第64條之2第1項、第2項，消費者債務清理條例施行細則
     第21條之1第3項定有明文。聲請人主張其每月必要生活費
     用應以新北市111年度最低生活費之1.2倍計算等語，本院
     審酌聲請人現居於新北市新店區，有戶籍謄本為證（見本
     院卷第55頁），爰參酌衛生福利部公告之111年度新北市每
     人每月最低生活費用年度每人每月最低生活費1萬5,800元
     之1.2倍即1萬8,960元（計算式：1萬5,800元×1.2＝1萬8,96
     0元），並以此數額作為聲請人每月必要生活費用。
 (五)基上，聲請人每月目前每月收入2萬元扣除生活必要支出1
     萬8,960元後，剩餘1,040元（計算式：20,000元－18,960元
     ＝1,040元）可供支配，惟據聲請人之財團法人金融聯合徵
     信中心查詢當事人綜合信用報告回覆書及債權人陳報狀所
     載，聲請人積欠債權人無擔保債務3,247,637元，倘以其每
     月所餘1,040元清償，尚須約260年始得清償完畢(計算式
　　 ：3,247,637元÷1,040元÷12月≒260年)，收入與財產債務差
     距過大，將致聲請人終生無法清償債務完畢，遑論前開債
     務仍須另行累計每月高額之利息及違約金，聲請人每月得
     用以償還債務之數額顯然更低，尚待支付之債務總額應屬
     更高，其還款年限顯然更長，實有違消債條例協助債務人
     重建更生之立法本意。是本院審酌聲請人之財產、信用
　　 、勞力及生活費用支出等狀況，堪認聲請人客觀上經濟狀
     況已有不能清償債務之虞，而有藉助更生制度調整其與債
     權人間之權利義務關係而重建其經濟生活之必要。　　
四、綜上所述，聲請人依其收支及財產狀況，確有不能清償債務
    之情事，且未經法院裁定開始更生程序或許可和解或宣告破
    產，復查無消債條例第6條第3項、第8條或第82條第2項所定
    駁回清算聲請之事由存在，則聲請人聲請清算，核屬有據，
    爰依首揭規定命司法事務官進行本件清算程序。
五、依消債條例第11條第1項、第83條第1項、第16條第1項，裁
    定如主文。　　
中　　華　　民　　國　　111 　年　　11　　月　　15　　日
              民事第二庭    法　　　官　蒲心智
以上正本係照原本作成。                    
本裁定不得抗告。
本件裁定已於民國111年11月15日下午4時整公告。
中　　華　　民　　國　　111 　年　　11　　月　　15　　日
                            書  記  官  林芯瑜